【裁判字號】    95,上易,20
【裁判日期】    951005
【裁判案由】    侵權行為損害賠償
【裁判全文】
臺灣高等法院花蓮分院民事判決          95年度上易字第20號
上  訴  人  乙○○
即附帶被上訴人
訴訟代理人  李文平律師
被上訴人    甲○○
即附帶上訴人
訴訟代理人  丙○○
            俞建界律師
上列當事人間請求侵權行為損害賠償事件，上訴人對於中華民國
95年2月10日94年度訴字第153號第一審判決提起上訴，本院於95
年9月21日言詞辯論終結，判決如下：
    主  文
原判決關於命上訴人給付之金額超過新台幣貳拾萬捌仟零柒拾捌
元及其利息部分與該部分之假執行宣告暨訴訟費用 (確定部分除
外)之裁判均廢棄。
上開廢棄部分，被上訴人在第一審之訴及假執行之聲請均駁回。
其餘上訴駁回。
第一、二審訴訟費用，除確定部分外，由上訴人負擔三分之一，
餘由被上訴人負擔。
    事  實
甲、上訴人即附帶被上訴人（被告）乙○○方面：
一、聲明：求為判決：(一)原判決不利於上訴人部分廢棄。(二)
    上開廢棄部分，被上訴人在第一審之訴駁回。
二、陳述：除與原判決記載相同者，予引用之外，補稱：
（一）原審判定被上訴人即原告對本案應負80%過失責任係屬合
      理，被上訴人甲○○請求再予鑑定過失責任比例並無理由
      。
（二）看護費部分─原審所准之看護費用過高，且看護應以確屬
      需要且必要為主，被上訴人甲○○車禍受傷均為左側骨折
      ，衡情應非需24小時照顧，且須照顧3個月，此部分之必
      要性需由被上訴人舉證說明。
（三）減少勞動能力部分─原審准被上訴人甲○○未來12年均減
      少勞動能力百分之50，惟上訴人乙○○於日前親見被上訴
      人自在的於馬路上騎腳踏車，有錄影存證可稽，此與門諾
      醫院出具內容為「患者骨折及位移程度嚴重，可能無法完
      全復原，持續復健進步有限，依病患病情及主訴，患者無
      法長時間走路及負重，估約喪失50%之勞動能力」有天壤
      之別，被上訴人所請求係未來12年均減少勞動能力50%，
      若現已痊癒，依民法第184條、第216條，此部分損害自不
      存在而不能請求。門諾醫院上開鑑定有偏頗之虞。
（四）精神慰撫金部分：原審仍以被上訴人受有50%之勞動能力
      減損，將來可能無法完全復原，肉體、精神受極大痛苦為
      由定其數額，則若被上訴人已痊癒，自應減少其金額。
（五）主張抵銷部分：上訴人乙○○就本次車禍亦受有損害，車
      損為59700元，有雄鋒企業社之估價單及發票為證，本件
      原審以上訴人未舉證證明估價單之真正而未准許，惟本案
      確有發生車禍，且上訴人亦確由雄鋒 (誤載為「風」)企
      業社提出確實修理依據，縱無法證明數額，亦應由法院斟
      酌被上訴人甲○○為肇事主因，上訴人乙○○車輛不可能
      無損害，而酌定數額，況有雄鋒企業社所開立發票，並經
      負責人丁○○到庭證明，足以證明上訴人乙○○確受有損
      害，被上訴人否認其真正並無理由。
三、證據：除援用第一審所提證據外，補提照片、錄影帶及雄鋒
    企業社發票影本1紙為證，並聲請鑑定被上訴人現況，及聲
    請傳訊證人丁○○。
乙、被上訴人即附帶上訴人（原告）甲○○方面：
一、聲明：
（一）求為判決：
      (1)上訴駁回。
      (2)原判決關於駁回附帶上訴人在第一審新台幣0000000元
        及其法定利息之訴暨該部分假執行之聲請與命負擔該部
        分訴訟費用之裁判均廢棄。
      (3)上開廢棄部分，附帶被上訴人應再給付附帶上訴人新台
        幣402634元暨自94年5月24日起至清償日止，按年息百
        分之5計算利息。
      (4)第一審廢棄部分及附帶上訴訴訟費用由附帶被上訴人負
        擔。
      (5)上開第二項請准附帶上訴人提供擔保宣告假執行。
二、陳述：除與原判決記載相同者，予引用之外，補稱：
（一）被上訴人即附帶上訴人甲○○追加請求醫藥費19386元，
      此新增部分係屬民事訴訟法第255條第1項第3款之事由，
      自得為訴之追加。被上訴人即附帶上訴人甲○○於原審未
      提出醫療收據，實因仍須再開刀治療，所費總額無法確定
      ，然為確保權益，茲提出自受傷迄今所有醫療費用支出總
      額為19386元，請求賠償。
（二）上訴人即附帶被上訴人乙○○就被上訴人即附帶上訴人甲
      ○○請求看護費部分，以看護人為配偶，於93年6月間仍
      在上班，認看護費用不致高達每日2千元，惟原審認雖被
      上訴人係請親人看護，而未另行聘僱他人看護，此種恩惠
      不能嘉惠加害人，仍得向加害人求償，被上訴人配偶丙○
      ○為中醫師，診所距住家1、20分鐘車程，平日看診為一
      週4天，每日6小時，中間休診1小時，被上訴人遭逢車禍
      ，配偶請他人代診，子女亦多次請假返家照顧，被上訴人
      甲○○之傷害需專人照顧，由具中醫師身份之配偶照顧，
      每日計2千元並不為過。且親屬照顧非一般外籍看護可比
      ，故不能以外籍看護工薪資作為該項看護費之計算標準。
（三）勞動能力喪失部分，門諾醫院已具函明確指出被上訴人「
      持續復健進步有限」、「病患無法長時間走路及負重」，
      估計喪失百分之50勞動能力，且被上訴人於95年7月應進
      行左側脛骨閉鎖性骨折開刀移除內固定手術，目的在可能
      解緩被上訴人目前無法「蹲」立之動作，至目前被上訴人
      亦無法快走或進行跑步，移除內固定手術後，是否可達成
      蹲、跑功能亦在未定之數，且被上訴人熱愛運動，不定期
      教導土風舞，驟遭此車禍，生平所愛運動項目已無法進行
      ，且亦失去教學收入，更因左腿不便，諸多生活受限，生
      理所受損害難估計。
（四）原判決認被上訴人即附帶上訴人甲○○所請求之新台幣
      0000000元中之0000000元有理由，惟原審認本件車禍附帶
      上訴人需負80%過失，而判令附帶被上訴人即被告應給付
      261961元，因原審請求賠償中有0000000元駁回，故提起
      附帶上訴，將原審認有理由之0000000元，加上原審未提
      出醫療費用19386元，附帶上訴主張上訴人即附帶被上訴
      人應賠償金額為0000000元 (0000000元+19386元=
      0000000元)，依照過失比例，附帶上訴人主張之應各50%
      ，則本件上訴人即附帶被上訴人應給付664595元，原審已
      判予附帶上訴人261961元，故附帶上訴401894元(000000-
      000000= 402634)。
（五）主張抵銷部分：附帶被上訴人即上訴人在原審主張因系爭
      車禍受有車損，所提出估價單影本經否認形式真正，又提
      出發票影本，該發票所載金額不能證明係因本件車禍所受
      車損，其主張無理由。
（六）原審認兩造過失程度，認車禍之發生被上訴人即原告之過
      失程度為80%，被告即上訴人之過失僅20%，其論據為被上
      訴人駕駛重型機車，行經閃紅燈號誌之屬支線道車，闖入
      幹線道，並未遵守停車再開之規定，及臺灣省花東區車輛
      行車事故鑑定委員會認被上訴人為肇事主因，上訴人為肇
      事次因等為據，惟依上訴人乙○○於刑事案件之供述
      (93 年度發查偵字第610號卷第14頁)可知，其於由北往南
      行駛時，已見被上訴人騎乘機車在交叉口，應注意能注意
      而不注意，未踩煞車直接撞上，雙方過失應係均等。且
      上訴人既辯稱按喇叭、踩煞車，即已看到被上訴人行經交
      叉路口，若其車速僅40或50公里，斷不可能煞車不及撞及
      附帶上訴人機車。又肇事地點無煞車痕跡，是上訴人未
      踩煞車直接衝撞被上訴人機車，足稽其當時行車速度不只
      60公里。肇事地點、時間人車稀少，其將車輛移動往前
      約30.4公尺，當係湮滅現場不利於己之狀況。上訴人車
      輛係左車前毀損，被上訴人機車係右後方被撞擊，雖機車
      事後被偷走，惟參以現場照片，機車右後方塑膠腳踏板斷
      裂即明。故上訴人既稱已見被上訴人行經該路口且鳴喇叭
      ，顯已見被上訴人行車方向，故其減速後應往左偏，豈會
      往右偏？故原審認定被上訴人需負80%責任並不正確，本
      件被上訴人應負之過失責任為50%。
三、證據：除援用第一審所提證據外，補提醫療收據影本及機車
    照片為證。並請求將車禍事故送中央警官大學或國立交通大
    學鑑定過失比例。
丙、本院依職權調閱臺灣花蓮地方法院94年交簡上字第17號、94
    年度花交簡字第46號、台灣花蓮地方法院檢察署93年度發查
    字第1001號、發查偵字第610號及花蓮縣警察局吉安分局刑
    案偵查卷宗。
    理  由
甲、程序部分：按訴狀送達後，原告不得將原訴變更或追加他訴
    ，但擴張或減縮應受判決事項之聲明者，不在此限，民事訴
    訟法第255條第1項第3款定有明文。本件附帶上訴人即原告
    起訴時未列入醫藥費19386元，於提起附帶上訴時追加請求
    醫藥費19386元，係屬擴張應受判決事項之聲明，依上開規
    定，應予准許。
乙、實體部分：
一、被上訴人即附帶上訴人於原審起訴主張：上訴人即附帶被上
    訴人於民國93年6月3日17時35分許，駕駛車號JE-1658號自
    小客車，沿花蓮縣往花蓮縣鳳林鎮由北往南方向行駛，行經
    花蓮縣台11丙線14公里以南100公尺處交叉路口，未注意車
    前狀況，與由東往西騎乘車號LKC-106號機車之被上訴人甲
    ○○發生碰撞，造成被上訴人受有左側脛骨開放性骨折、腦
    挫傷併出血及頭皮血腫等傷害，因依侵權行為之法律關係，
    訴請判令上訴人賠償醫藥費 (本院追加)19386 元、增加生
    活上需要之看護費184000元 (92日，每日2000元)、減損勞
    動能力911444元及慰撫金500000元。上訴人則辯稱本件車禍
    事故之主因為被上訴人，其應負80%之責任，且被上訴人僅
    左側受傷，不需專人看護92日，每日2000元，依其事後之行
    動，亦無減損勞動能力，且慰撫金過高，並主張抵銷車損等
    語。
二、不爭執部分：上訴人對被上訴人所提醫療費用19386元部分
    不爭執。
三、本件爭執要旨：
（一）車禍事故過失程度比例。
（二）看護日數及費用。
（三）減少勞動能力之程度。
（四）慰撫金之數額。
（五）上訴人車輛受損之抵銷。
四、經查：
（一）關於過失比例之認定：
  １、本件車禍經原審送台灣省花東區車輛行車事故鑑定委員會
      鑑定結果，認被上訴人甲○○駕駛重型機車行經閃紅號誌
      之交岔路口，支線道車未暫停讓幹線道車先行，為肇事主
      因，上訴人乙○○則駕駛自小客車行經閃黃號誌之交岔路
      口，未減速接近，注意安全，小心通過，為肇事次因，有
      該會94年11月14日花東鑑字第0946102053號鑑定意見書可
      參。
  ２、且依調閱之刑事卷附本件肇事現場圖顯示，上訴人行車方
      向為幹線道，設有閃光黃燈，被上訴人行車方向則為產業
      道路，設有閃光紅燈，再依肇事後於現場除留有距北3.5
      公尺、南4.7公尺及2.4公尺之刮痕外，路面並無其他刮痕
      ，顯示雙方撞擊位置應係在上訴人車道約道路中線處，再
      參以撞擊後上訴人車頭毀損，被上訴人則係右側車身及後
      輪毀損，上訴人車輛停留距刮痕約30.4公尺處，被上訴人
      機車則跌落於上訴人車輛右後方，距刮痕約18.2公尺處之
      未加蓋水溝中，此並有卷附相片在卷可稽。再參酌上訴人
      於警訊時供稱其時速約4、50公里，被上訴人於警訊時供
      稱其車速約20多公里左右，且現場視線良好，亦有相片附
      卷可參，則依上訴人行車速度，其供稱看到被上訴人後煞
      車，對照2車撞擊後停放位置，上訴人上開供述應可採信
      。而依被上訴人上開供述、車輛撞擊、倒地位置及距刮痕
      位置，被上訴人實不可能於上開無視線障礙之交岔路口未
      看見上訴人所駕駛之車輛而直接發生撞擊，蓋若被上訴人
      於該交岔路口確有停車，依其僅20多公里之車速，與上訴
      人4、50公里之速度，而該交岔路口為17公里 (見道路交
      通事故現場圖)，計算雙方之距離及車速，當不可能發生
      碰撞事故，故本件應係被上訴人於行經上開設有閃光紅燈
      之交岔路口，未依規定停車看清左右來車後再開，至通過
      上開路口時，遭未於設有閃光黃燈交岔路口減速慢行之上
      訴人所駕駛車輛撞及。
  ３、又縱依被上訴人所述，伊當時已進入該交岔路口，惟依其
      未有何煞車痕跡之情狀，及上開上訴人之行車速度，顯示
      被上訴人於通過該路口時，上訴人車輛應已駛至，被上訴
      人仍應讓有優先通行權之幹道車輛先通行。
  ４、綜上所述，本件被上訴人確有於行經設有閃光紅燈交岔路
      口支線道車未暫停讓幹線道車先行之肇事主因，原審綜合
      上開情形判斷本件行車雙方過失比例為上訴人20%，被上
      訴人80%，經核即無不當。被上訴人以上開鑑定結果不可
      採，認過失程度比例為各50%，並請求再送鑑定，經核即
      無可採，且本件過失程度已明，無再送鑑定之必要，併予
      敘明。
（二）看護日數及費用部分：原審以被上訴人提出之財團法人基
      督教門諾醫院（以下簡稱門諾醫院）94年4月29日之診斷
      書，認被上訴人需專人看護92日，及向花蓮醫院、門諾醫
      院、慈濟醫院函查聘僱專人全日看護之收費標準約為每日
      2000元，共計184000元部分，均屬有據。上訴人認被上訴
      人車禍受傷均為左側骨折，衡情應非需24小時照顧，且須
      照顧3個月未舉證說明云云，當有誤解，蓋依被上訴人受
      傷部位，確已影響日常生活，而有專人全日照顧之必要，
      原審認定被上訴人請求之日數及金額既均係依所提證明書
      為據，核無不當。
（三）減少勞動能力部分：原審係依被上訴人所提門諾醫院之診
      斷書為據，認被上訴人減少勞動能力50%，雖上訴人提出
      被上訴人事後能騎乘腳踏車及平日行動之相片，認其勞動
      能力之減少有再鑑定之必要，惟被上訴人因本件車禍確受
      有左側脛骨開放性骨折，此部分上訴人亦不爭執，而被上
      訴人受傷時已近50歲，其骨骼癒合能力自不可能與成長期
      之人相同，再參以被上訴人所提於95年7月需再動移除手
      術之診斷證明書，被上訴人因上開車禍確殘有至今仍無法
      痊癒之傷害，原審依上開診斷書認定其減少勞動能力50%
      ，亦屬合理，尚不能以被上訴人事後經復健，而能於日常
      生活中以腳踏車為代步工具即認其勞動能力未減少，故上
      訴人以此要求再鑑定其勞動能力減少之比例部分，亦核無
      必要，原審依此認被上訴人請求依基本工資計算，得請求
      減少勞動能力之損害金額為875804元，亦屬合理。
（四）慰撫金部分：本件被上訴人為商職畢業，發生車禍時為48
      歲，並無固定工作，且因腿部及頭部均受傷，休養3個月
      ，而上訴人亦無業，名下亦無財產，本件車禍主因為被上
      訴人，被上訴人並請求醫藥費、增加生活支出之看護費及
      減少勞動能力之費用以彌補其損害，再斟酌兩造身分、地
      位、經濟能力、受傷之情形及被上訴人因此所受精神上痛
      苦之程度，本院認被上訴人所受非財產上之損失以
      200000元為適當。
（五）上訴人車輛受損之抵銷部分：此部分業據上訴人提出估價
      單及發票為據，並經證人丁○○證述在卷，堪認上訴人確
      因本件車禍事故受有59700元之車損，此部分上訴人主張
      與被上訴人之損害抵銷，尚非無據。至上開修復費用係因
      車禍事故發生而強迫更換零件，且所需更換之零件項目亦
      不多，基於公平原則，故不再計以使用年限之折價，附予
      敘明。
（六）綜上所述，本件上訴人對醫療費19386元部分不爭執，再
      加被上訴人得請求之看護費184000元，減少勞動能力費用
      875804元，精神慰撫金200000元，共計0000000元（19386
      +184000+875804+2 00000=0000000），被上訴人就上開事
      故需負80%之責任，其得請求之金額為255838元(0000000
      ×20%＝255838），應扣除上訴人主張抵銷之車損47760元
      （車損59700元，上訴人需負20%責任，即59700 ×80%＝
      47760），即208018元。原判決所命給付超過208018元部
      分及該部分之遲延利息暨假執行之宣告核有未當，該部分
      上訴人上訴求為廢棄改判，為有理由而應予准許，其餘上
      訴則無理由，應予駁回。
五、據上論結，本件上訴一部有理由，一部無理由，依民事訴訟
    法第449條第1項、第78條、第85條第1項前段，判決如主文
    。
中    華    民    國    95    年    10    月    5    日
                        審判長法  官  何方興
                              法  官  蔡勝雄
                              法  官  王紋瑩
以上正本係照原本作成。
本件不得上訴。
                              書記官  吳家瑩
中    華    民    國    95    年    10    月    12    日


司法院資訊處製作；財團法人民間司法改革基金會備份。
